【裁判字號】    97,台上,1389
【裁判日期】    970626
【裁判案由】    塗銷土地所有權移轉登記
【裁判全文】
最高法院民事判決            九十七年度台上字第一三八九號
上  訴  人  甲○○
訴訟代理人  張益隆律師
上  訴  人  乙○○
訴訟代理人  陳榮昌律師
上列當事人間請求塗銷土地所有權移轉登記事件，兩造對於中華
民國九十七年一月十六日台灣高等法院台中分院第二審更審判決
（九十六年度重上更(一)字第七號），各自提起上訴，本院判決如
下：
    主  文
原判決廢棄，發回台灣高等法院台中分院。
    理  由
本件上訴人甲○○（下稱甲○○）主張：兩造之父林見生前將其
陸續買受坐落彰化縣伸港鄉○○段（下同）一二四一之一四四地
號、一二四一之一四五地號、一二四一之二二九地號及一二四一
之二三０地號等四筆土地（下稱系爭土地），登記為伊所有。詎
對造上訴人乙○○（下稱乙○○）竟於民國七十九年三月間，與
訴外人黃東家共同偽造伊署名及盜蓋伊放置於訴外人東伸紡織股
份有限公司之印鑑，申領印鑑證明後，持偽造之土地贈與所有權
移轉契約書等文件，於七十九年八月二十四日將系爭土地所有權
移轉登記在乙○○名下。而兩造就系爭土地既無贈與之意思合致
，且伊亦無移轉所有權之物權行為，則該等土地仍屬伊所有。伊
自得依民法第七百六十七條之規定，請求乙○○塗銷系爭土地所
有權移轉登記，回復登記為伊所有等情，爰求為命乙○○將系爭
土地所有權移轉登記塗銷之判決。
乙○○則以：伊並無偽造文書情事，自不受刑事確定判決之拘束
。縱認伊依法律行為取得系爭土地所有權有瑕疵，於該取得行為
確定無效前，甲○○亦不得以所有人自居，行使民法第七百六十
七條之權利。況兩造及訴外人林萬來等兄弟三人為止息家產分配
紛爭，已於八十二年二月二十五日簽立兄弟分配家產合約書（下
稱合約書），約定一二四一之一四五地號及一二四一之二二九地
號等二筆土地（下稱一二四一之一四五地號等二筆土地）由伊取
得，一二四一之一四四地號及一二四一之二三０地號等二筆土地
（下稱一二四一之一四四地號等二筆土地）則歸甲○○取得，如
有名實不符之情形，各方應提供相關文件以便辦理名義變更登記
，依民法第七百三十七條之規定，甲○○就系爭土地縱有物上請
求權，亦因嗣後成立和解而告消滅。是甲○○非但不得請求伊塗
銷系爭土地所有權移轉登記，且就其分得之一二四一之一四四地
號等二筆土地，亦僅得依合約書之約定為請求等語，資為抗辯。
原審維持第一審所為甲○○一部勝訴（即乙○○應將一二四一之
一四四地號等二筆土地所有權移轉登記塗銷）、一部敗訴（即駁
回甲○○請求乙○○塗銷一二四一之一四五地號等二筆土地所有
權移轉登記）之判決，駁回兩造各自之上訴，係以：乙○○與訴
外人黃東家共同偽造以贈與為原因，於七十九年八月二十四日將
兩造之父林見生前所買登記在甲○○名下之系爭土地所有權移轉
登記予乙○○，並經刑事法院判處有罪確定之事實，有土地登記
簿謄本、合約書及刑事判決可證，且兩造之弟林萬來於刑事審理
中亦證稱系爭土地為林見生前所買登記在甲○○名下，自屬真實
。而乙○○既未得甲○○之同意，偽造以贈與為原因，將系爭土
地登記在自己名下，可見甲○○自始即無贈與該等土地及移轉所
有權登記予乙○○之意思及物權行為，應認系爭土地仍屬甲○○
所有。茲系爭土地遭乙○○以上開不法行為登記在其名下，依民
法第七百六十七條之規定，甲○○本得請求乙○○塗銷系爭土地
所有權移轉登記，以回復其所有，惟其中一二四一之一四五地號
等二筆土地，依合約書之約定既由乙○○分得，並已登記在其名
下，且乙○○於本件訴訟中執以為辯，亦有請求甲○○移轉此二
筆土地所有權登記之意思表示，自應視為甲○○已將一二四一之
一四五地號等二筆土地所有權移轉登記予乙○○，要無先由乙○
○塗銷一二四一之一四五地號等二筆土地所有權移轉登記後，再
請求甲○○移轉該二筆土地所有權登記之必要。甲○○主張合約
書僅生債之請求權關係，不能謂乙○○已取得一二四一之一四五
地號等二筆土地所有權，容有誤會，為不可採。又一二四一之一
四五地號等二筆土地既歸乙○○取得，則不塗銷此二筆土地所有
權移轉予乙○○之登記，本即符合真正之權利狀態，亦不致於發
生甲○○所辯登記不正確之結果。另依合約書之約定，兩造均負
有提供所需證件辦理名義變更相符之義務，而甲○○訴請塗銷乙
○○所分配之一二四一之一四五地號等二筆土地所有權移轉登記
，既未履行其應負之移轉義務，自不得解除此合約。綜上所述，
甲○○除得請求塗銷一二四一之一四四地號等二筆土地所有權移
轉登記外，並不能一併請求塗銷一二四一之一四五地號等二筆土
地所有權移轉登記。從而甲○○本於民法第七百六十七條之物上
請求權法律關係，請求乙○○塗銷一二四一之一四四地號等二筆
土地所有權移轉登記，於法有據，應予准許；至於請求乙○○將
一二四一之一四五地號等二筆土地所有權移轉登記塗銷部分，則
屬無據，不應准許等詞，為其判斷之基礎。
惟查兩造及訴外人林萬來等兄弟三人簽立之合約書，除約定每人
應分得之土地外，並於第二項載明分配後各筆土地產權情形不符
者，須調整所有權人名義時，各方應提出所需證件供代書辦理名
義變更登記，其一切稅費由各取得者自行負擔等語。倘係以簽立
合約書之登記狀態為準，則甲○○對於乙○○偽造以贈與為原因
，將系爭土地登記在其名下，似難謂無事後承認之意。果係如此
，則甲○○除依合約書之約定為請求外，能否再本於民法第七百
六十七條之規定，請求乙○○塗銷一二四一之一四四地號等二筆
土地所有權移轉登記，即有疑義。若簽立合約書時，甲○○對於
系爭土地登記在乙○○名下並無承認之意，則系爭土地登記在乙
○○名下，因甲○○無贈與該等土地及移轉所有權登記予乙○○
之意思及物權行為，其所有權移轉登記自屬無效。乙○○縱得依
合約書之約定，請求甲○○移轉一二四一之一四五地號等二筆土
地所有權登記，似亦不能使該二筆土地所有權移轉予乙○○之登
記變為有效，並執以謂甲○○不得再請求乙○○塗銷。足見合約
書第二項之約定，其真意究為如何，與甲○○能否請求乙○○塗
銷系爭土地所有權移轉登記攸關。乃原審就此未予調查澄清，遽
以前揭理由，而駁回兩造各自之上訴，不無可議。兩造上訴論旨
，各自指摘不利於己部分之原判決為不當，求予廢棄，均有理由
。
據上論結，本件兩造上訴均有理由。依民事訴訟法第四百七十七
條第一項、第四百七十八條第二項，判決如主文。
中    華    民    國  九十七  年    六    月  二十六  日
                      最高法院民事第四庭
                          審判長法官  許  朝  雄
                                法官  陳  淑  敏
                                法官  鄭  玉  山
                                法官  吳  麗  女
                                法官  李  寶  堂
      本件正本證明與原本無異
                                      書  記  官
中    華    民    國  九十七  年    七    月    九    日
                                                      Ｅ


司法院資訊處製作；財團法人民間司法改革基金會備份。
